【裁判字號】    96,訴,2216
【裁判日期】    970229
【裁判案由】    遊動廣告物之管理
【裁判全文】
臺北高等行政法院判決
                                      96年度訴字第2216號
                              .
原      告  蔡碧珠即
            三兆汽車商行
訴訟代理人  丙○○
被      告  臺北市政府交通局
代  表  人  羅孝賢（局長）
訴訟代理人  丁○○
            甲○○
            乙○○
上列當事人間因有關遊動廣告物管理事件，原告不服臺北市政府
中華民國96年6月14日府訴字第09670146600號訴願決定，提起行
政訴訟。本院判決如下：
    主  文
原告之訴駁回。
訴訟費用由原告負擔。
    事  實
一、事實概要：原告未經許可於未掛車牌之自用小貨車設置遊動
    廣告，並將車停置於臺北市北投區○○○路○ 段32號對面，
    經臺北市政府環境保護局北投區清潔隊關渡分隊於民國（下
    同）96年1 月30日查獲，乃通報被告，並經被告派員前往查
    核屬實，遂於該車車身張貼違規廣告車輛限期拆除通知單（
    下稱原處分），限期於張貼後24小時內自行拆除，逾期未拆
    除者，依法強制拆除，並收取拆除費用。原告不服，提起訴
    願，經遭決定駁回，遂提起本件行政訴訟。
二、兩造聲明：
  (一)原告聲明：
    1.原處分及訴願決定撤銷。
    2.訴訟費用由被告負擔。
  (二)被告聲明：
    1.駁回原告之訴。
    2.訴訟費用由原告負擔。
三、兩造之主張：
甲、原告之主張：
  (一)觀臺北市政府訴願決定書駁回訴願之理由，僅在陳述臺北市
    廣告物暫行管理規則（下稱廣告物管理規則）之效力，並無
    就原告所陳述其他上位法律關係，提出其適當性之見解，由
    此觀之，其理由顯然牴觸「證據法則」。
  (二)本件訴訟兩造之爭執點，在於廣告物管理規則之自治規則，
    位階上究有無拘束力及其相關規定，是否屬於創設人民義務
    及限制人民權利之條款。查，系爭廣告物管理規則第3 條第
    7 款關於遊動廣告物車輛之規定，已形成原告須受容忍義務
    及限制原告自由停車之權利。其第16條規定遊動廣告物須經
    申請許可程序方可設置，亦使原告行自由廣告收益之權利受
    有限制。蓋遊動廣告物車輛及應經申請方可設置如非屬義務
    ，原告怎會受有限制？被告依道路交通管理處罰條例第56條
    第1 項第9 款規定逕行拖吊處置及依行政執行法第29條規定
    強制拆除廣告物，如非屬義務，被告豈有權下命原告遵守被
    告之管理規範。
  (三)系爭廣告物管理規則規範人民遊動廣告車輛義務，然其位階
    僅屬自治規則，顯然牴觸地方制度法第28條第2 款、第30
    條第2 項規定，依法應為無效。
  (四)原處分處罰歸責及違規事實行為之最終法源，皆依據臺北市
    政府90年12月25日府法三字第09018551300 號令發布公告之
    廣告物管理規則第3 條第7 款；而上開規則係被告依地方制
    度法第18條第10款、第25條規定授權而訂定公告，其性質屬
    自治規則，惟地方制度法第18條第10款之授權規定，只限於
    「道路之規劃、建設及管理與交通之規劃、營運及管理」事
    項，並無明確授權得制定車輛之「使用性質及目的」，此觀
    行為時道路交通管理處罰條例第92條第1 項及道路交通安全
    規則第1 、2 、3 、4 條及第24條之1 第1 項規定即明。
  (五)行為時道路交通管理處罰條例第92條第1 項明文授權交通部
    會同內政部就車輛分類、汽車牌照申領、異動、管理規定、
    汽車載重噸位、座位立位之核定、汽車檢驗項目、基準、檢
    驗週期規定、汽車駕駛人執照考驗、換發、證照效期與登記
    規定、車輛裝載、行駛規定、汽車設備變更規定、動力機械
    之範圍、駕駛資格與行駛規定、車輛行駛車道之劃分、行人
    通行、道路障礙及其他有關道路交通安全等事項訂定規則，
    而依道路交通安全規則第1 條第1 項及第24條之1 第1 項之
    規定，在車輛上設置廣告物，即遊動廣告物車輛應為道路交
    通管理處罰條例第92條第1 項規定之「車輛分類」及「管理
    規定」範疇。「車輛分類」係由道路交通安全規則制定規範
    形成人民義務，觀諸同規則第2 條、第3 條及第4 條等規定
    即明。參之道路交通安全規則第24條之1 第1 項既已明定計
    程車得設置車頂廣告看板架，更彰顯廣告物車輛統籌法規涉
    及車輛管理之「使用性質及目的」。故道路交通管理處罰條
    例第92條第1 項明定，應由道路交通安全規則統一制定其原
    則性構成要件、定義及法律懲處效果。足見被告擅自創設、
    制定所謂「廣告物車輛」之車種，顯然逾越地方自治之權限
    ，牴觸特別法律及增添道路交通安全規則所無之限制，有違
    憲法保障人民權利之意旨，依釋字第363 號解釋意旨，自應
    構成撤銷系爭處分之事由。
  (六)司法院釋字第402 號、第404 號、第488 號、第510 號及第
    514 號解釋意旨，再再宣示政府施政，限制人民權利或創設
    義務，應有「法律保留原則」之適用；另按行政罰法第1 條
    、第4 條、第6 條之規定，系爭廣告物管理規則，創設規範
    「遊動廣告物車輛」，已屬人民之行政義務無誤。而廣告物
    管理規則性質上係屬自治規則而非自治條例，顯然違背法律
    保留，被告竟執意據以限制原告權利，並禁止遊動廣告物車
    輛停放全市道路區域，及令人民須依規定申請始能設置否則
    強制拆除，其衍生遊動廣告車輛義務之管理規範，確認下命
    及歸責不利益之處罰效果，侵害原告依憲法第15條、第23條
    及民法第757 條、第765 條明文保障下所擁有之自由權利，
    實屬濫權及違法。
  (七)最高行政法院94年11月份庭長法官聯席會議決議文略以：「
    …惟關於創設、剝奪或限制地方自治團體居民之權利義務，
    應以自治條例定之，為地方制度法第28條第2 款所明定。…
    …，自係對人民營業權之限制，其未以自治條例定之，即與
    地方制度法第28條第2 款之規定不合，其公告要非合法。」
    又司法院釋字第374 號解釋理由書亦謂：「司法機關在具體
    個案之外，表示其適用法律之見解者，依現行制度有判例及
    決議二種。」故最高行政法院之決議文等同命令性質，自有
    拘束下級審法官之效力。上開決議意旨既明確宣示限制地方
    自治區域人民之權利義務事項，應以「自治條例」定之，不
    得以其他公告行政行為替代。系爭廣告物管理規則第3 條第
    7 款關於「遊動廣告」之人民義務及第16條有關須經申請程
    序與其相關管理規範、定義要件等行政作為，皆非屬自治條
    例位階所得制定，尤足以證明系爭廣告物管理規則違背法律
    保留原則，是被告自不能依憑此據，處分原告依民法物權及
    所有權之車輛。
  (八)末查系爭廣告物，係依道路交通安全規則第79條各款規定之
    貨車裝載，與系爭處分「經查該車身廣告未依…」之處分主
    旨未符，依法其處分行為主旨既與系爭廣告物之違規事實並
    無符合，即構成理由不備之違法，應予撤銷。
乙、被告之主張：
一、依地方制度法第2 條第2 款及第25條等規定，臺北市政府為
    維護公共安全、交通秩序及都市景觀，自得本於前揭規定自
    治事項訂定廣告物管理規則，以有效管理設置台北市之廣告
    物，並無牴觸授權母法而無效或逾越地方自治權限。次依上
    開規則第16條規定，除計程車不得於車身設置遊動廣告及公
    共汽車設置遊動廣告應向主管機關申請許可之外，其他車輛
    除經主管機關公告禁止設置廣告外，欲設置遊動廣告，應經
    主管機關許可。即並未完全禁止遊動廣告之設置，核無限制
    或剝奪地方自治團體居民權利義務之情事，更無創設、形成
    人民遊動廣告車輛之義務。
二、道路交通安全規則乃為促進道路交通管理處罰條例所欲加強
    之交通管理，維護交通秩序，確保交通安全而制定之細部管
    理及執行規範。系爭廣告物管理規則亦兼有前述之立法目的
    ，更著重遊動廣告對於道路交通管理之影響，並無牴觸前揭
    規定。本件系爭車輛之使用性質與目的業於道路交通安全規
    則有所規定，惟車輛設置之遊動廣告，則屬廣告物管理規則
    第3 條第1 項第7 款規範，原告指陳被告擅自創設、制定所
    謂「廣告物車輛」之車種，牴觸道路交通管理處罰條例第92
    條第1 項之規定或增添道路交通安全規則所無之限制云云，
    洵屬誤解。
三、又查系爭廣告物管理規則內容係就廣告物之設置及申請、審
    查及許可、維護管理暨違規設置令限期改善或補辦手續，而
    未於期限內改善或補辦手續，得依法強制拆除等相關廣告管
    理之事項為規定，並未另訂罰則或就限制或剝奪人民權利義
    務有所規定，被告基於公共安全、交通秩序及都市景觀等管
    理上目的，而製發系爭公告張貼於原告所有之遊動廣告車輛
    ，乃本於前開法令所製發之行政處分，原告負有拆除廣告之
    行為義務而不為，被告自得依行政執行法第29條規定強制拆
    除廣告物，此乃強制執行之手段，即係為督促原告未來應履
    行之義務，而非對原告過去違規事實所為之裁罰性行政處分
    。是本件被告對原告所為之限期拆除通知，核其性質並非對
    原告之處罰，而僅在排除原告因違反行政法義務所生之違法
    狀態，並無原告所稱違反法律保留原則之情形。
四、況依廣告物管理規則第3 條、第5 條、第16條、第53條、第
    54條及第56條等規定，倘欲在臺北市設置遊動廣告，即須依
    前揭規定向主管機關提出申請並獲許可，在未獲許可即逕行
    設置，又在主管機關告知應限期改善而仍不作為之情形下，
    自得予以依法強制拆除。原告系爭車輛在未經主管機關許可
    下即逕行設置遊動廣告，被告所屬監理處於進行強制拆除前
    ，先於系爭車輛上張貼限期拆除通知書，於法並無不合。
    理  由
一、原告未經許可於其所有未掛車牌之自用小貨車上設置遊動廣
    告，並將上開車輛停置於臺北市北投區○○○路○ 段32號對
    面，經臺北市政府環境保護局北投區清潔隊關渡分隊於96年
    1 月30日查獲而通報被告，經被告派員前往查核屬實，遂於
    該車車身張貼原處分，限原告於張貼後24小時內自行拆除違
    規廣告，逾期未拆除者，依法強制拆除，並收取拆除費用等
    事實，為兩造所不爭執，並有被告製發之「違規廣告車輛限
    期拆除通知單」（見訴願卷第8 頁、本院卷第16頁）可稽，
    自堪認定屬實。
二、原告主張依地方制度法第28條第2 款規定，被告欲創設、限
    制人民之權利者或增加人民之義務者，需以地方自治條例始
    得為之，然系爭廣告物管理規則僅屬自治規則，未經法律授
    權，依同法第30條第2 項規定為無效，被告據以限制原告自
    由使用收益由憲法及民法保障之財產所有權，顯然違背法律
    保留原則，原處分即屬違法，求為撤銷訴願決定及原處分之
    判決；被告則以前揭情詞置辯。
三、按「自治事項：指地方自治團體依憲法或本法規定，得自為
    立法並執行，或法律規定應由該團體辦理之事務，而負其政
    策規劃及行政執行責任之事項。」、「直轄市、縣（市）、
    鄉（鎮、市）為地方自治團體，依本法辦理自治事項，並執
    行上級政府委辦事項。」為地方制度法第2 條第2 款、第14
    條所明定。又同法第18條第10款亦規定：「下列各款為直轄
    市自治事項：……十、關於交通及觀光事項如下：(一)直轄市
    道路之規劃、建設及管理。(二)直轄市交通之規劃、營運及管
    理。(三)直轄市觀光事業」；第25條規定：「直轄市、縣（市
    ）、鄉（鎮、市）得就其自治事項或依法律及上級法規之授
    權，制定自治法規。……自治法規由地方行政機關訂定，並
    發布或下達者，稱自治規則。」查，台北市係直轄市，屬地
    方自治團體，依上述規定，有關台北市轄內交通之規劃、營
    運及管理與市容等事項，屬台北市之自治事項；從而，台北
    市政府自得依地方制度法第2 條第2 款、第14條及第18條第
    10款規定就轄內之交通規劃、營運及管理與都市市容景觀等
    事項頒訂自治法規。被告主張台北市政府為維護公共安全、
    交通秩序及都市景觀，而本於前揭規定自治事項訂定系爭廣
    告物管理規則，以有效管理、設置台北市之廣告物，自無違
    法。再，系爭廣告物管理規則未經台北市議會制定通過，僅
    由台北市政府訂定發佈，故性質上屬自治規則，亦無疑義。
    系爭廣告物管理規則既係台北市政府本於地方制度法之授權
    而制定，被告又係台北市交通事項之主管機關，自得適用以
    維繫轄內之交通規劃、營運及管理。
四、次按，政府施政，限制人民權利或創設義務，應有「法律保
    留原則」之適用，有司法院釋字第402 號、第404 號、第48
    8 號、第510 號及第514 號解釋足參；再，依地方制度法第
    28條第2 款規定，關於創設、剝奪或限制地方自治團體居民
    之權利義務，應以自治條例定之，原告此部份之主張，本屬
    當然。原告又主張系爭廣告物管理規則僅屬自治規則，依法
    不得創設、剝奪或限制地方自治團體居民之權利義務，然卻
    規範人民須依規定申請始能設置遊動廣告物，否則強制拆除
    ，顯係限制原告權利，並衍生遊動廣告車輛義務之管理規範
    ，確認下命及歸責不利益之處罰效果，侵害原告依憲法第15
    條、第23條及民法第757 條、第765 條明文保障下所擁有之
    自由權利，依上述解釋及最高行政法院94年11月份庭長法官
    聯席會議決議意旨與地方制度法第28條第2 款規定，自非合
    法等語。是本件爭點在於系爭廣告物管理規則有無創設、剝
    奪或限制地方自治團體居民之權利義務。經查：
  (1)行為時道路交通管理處罰條例第92條第1 項固明文授權交通
    部會同內政部就車輛分類、汽車牌照申領、異動、管理規定
    、汽車載重噸位、座位立位之核定、汽車檢驗項目、基準、
    檢驗週期規定、汽車駕駛人執照考驗、換發、證照效期與登
    記規定、車輛裝載、行駛規定、汽車設備變更規定、動力機
    械之範圍、駕駛資格與行駛規定、車輛行駛車道之劃分、行
    人通行、道路障礙及其他有關道路交通安全等事項訂定規則
    ，道路交通安全規則第24條之1 第1 項復明定計程車得設置
    車頂廣告看板架，然上述規範係針對全國轄內車輛之分類及
    管理而為之一般抽象規定；系爭廣告物管理規則係為台北市
    轄內之公共安全、交通秩序及都市景觀而為，屬技術性、細
    節性之規範，二者並無衝突。再者，依車輛屬性，無非係提
    供所有權人作為載運貨物、旅客或供所有權人作交通工具使
    用，凡車輛分類及於道路上行駛固均需依道路交通安全規則
    等相關法規，然道路又有多種分類如國道、省道、縣道、鄉
    道○○路…等，所需遵守之規範亦不相同。故車輛分類及管
    理與道路之分類及管理係不相同，自不得謂有道路交通管理
    處罰條例及道路交通安全規則後，各地方自治團體即不得再
    就轄內之交通與道路之管理為更具體之規範。從而原告主張
    道路交通管理處罰條例及道路交通安全規則統一制定車輛管
    理之「使用性質及目的」，被告以系爭廣告物管理規則擅自
    創設、制定所謂「廣告物車輛」之車種，顯然逾越地方自治
    之權限，牴觸特別法律及增添道路交通安全規則所無之限制
    ，有違憲法保障人民權利之意旨，依釋字第363 號解釋意旨
    應屬無效云云，顯屬誤會。
  (2)憲法第15條及第23條固保障人民之工作、財產、生存與自由
    權，民法第757 條、第765 條亦明定所有人得自由、使用、
    收益、處分其所有物，然如前所述，車輛通常屬性係供人載
    運貨物、旅客或充作交通工具使用，故車輛所有人依車輛通
    常屬性使用之權利受憲法及民法之保障，茍欲限制此種權利
    ，非以法律自不得為之；然若將車輛作非依其屬性使用，如
    供作設置廣告看板使用或充作其他用途，主管機關為管理此
    類情形而頒訂管理規則，茍無違反法律保留原則，應為法之
    所許。本件原告既係系爭未掛車牌之車輛之所有權人，依民
    法第765 條規定自得就系爭車輛屬性自由使用、收益、處分
    ；然原告於系爭車輛上設置廣告看板使用，自非以車輛屬性
    為使用，其作成車輛遊動廣告物，儼然屬於活動廣告看板，
    如容其到處停放而不予管理，自有礙公共安全、交通秩序及
    都市景觀，被告為管理轄內之公共安全、交通秩序及都市景
    觀而依地方制度法授權規定頒訂系爭廣告物管理規則，既未
    涉及車輛之分類、管理等事項，又與車輛之一般屬性使用無
    關，即非創設、限制原告就系爭車輛屬性使用之權利或增加
    其義務，應無違反地方制度法第28條第2 款之規定。再，系
    爭廣告物管理規則僅規範人民欲設置遊動廣告物車輛需事前
    向主管機關為申請而已，並未限制人民之工作權、財產權及
    生存權與自由權，故無違背憲法第15條及第23條之情形；其
    係因地方制度法授權而制定，亦無違法律保留原則。原告此
    部份之主張亦非有據。
五、末查，系爭廣告物管理規則第3 條第7 款規定：「本規則所
    稱廣告物，其種類如下：....七、遊動廣告：指於車或船等
    交通工具設置之廣告。」第5 條第4 款規定：「廣告物之管
    理，其主管機關如下：....四、公車站牌及候車亭廣告、遊
    動廣告：市政府交通局。」第6 條規定：「廣告物除有特別
    規定外，應經主管機關審查許可後，始得設置。」第16條第
    3 項規定：「其他車輛除經主管機關公告禁止設置廣告外，
    欲設置遊動廣告，應經主管機關許可。」第54條規定：「廣
    告物違反第6 條、第11條至第15條、第16條第1 項至第3項
    或第5 項第2 款、第23條至第25條、第31條至第41條、第43
    條至第45條、第47條、第48條規定者，得令申請人、設置人
    、使用人或設置處所所有權人，限期改善或補辦手續。」第
    56條規定：「招牌廣告或樹立廣告未申請審查許可擅自設置
    者，依建築法第95條之3 規定處罰、拆除。未依第53條或第
    54條規定於期限內改善或補辦手續，並有危害公共安全、交
    通秩序、都市景觀、消防逃生或違反其他法令規定者，主管
    機關得依法強制拆除。前2 項拆除包括將廣告物拆毀及清運
    至廢棄物處理場所，其收費基準由主管機關定之。」，原告
    既未經申請許可即於其所有之車輛設置廣告，並停放於台北
    市北投區○○○路○ 段32號對面，自與上述規定相違，被告
    於該車車身張貼違規廣告車輛限期拆除通知單，限期於張貼
    後24小時內自行拆除，逾期未拆除者，依法強制拆除，並收
    取拆除費用，自屬有據。
六、綜上所述，原告所述理由，於法未合，被告以原處分函請原
    告於處分後24小時內自行拆除，逾期未拆除者，將依法強制
    拆除，並收取拆除費用，洵無違法，訴願決定予以維持，亦
    無違誤。原告訴請撤銷為無理由，應予駁回。另，本件事證
    已明，兩造其餘攻擊防禦方法，無礙本件判決結果，爰不予
    一一論述，併明之。
七、據上論結，本件原告之訴為無理由，爰依行政訴訟法第98條
    第1 項前段，判決如主文。
中    華    民    國    97    年    2     月    29    日
                     臺北高等行政法院第三庭
                               審判長法  官  姜  素  娥
                                     法  官  楊  莉  莉
                                     法  官  曹  瑞  卿
上為正本係照原本作成。
如不服本判決，應於送達後20日內，向本院提出上訴狀並表明上
訴理由，如於本判決宣示後送達前提起上訴者，應於判決送達後
20日內補提上訴理由書（須按他造人數附繕本）。
中    華    民    國    97    年    2     月    29    日
                                     書記官  陳  圓  圓


司法院資訊處製作；財團法人民間司法改革基金會備份。
